臺灣高等法院刑事判決　　　　　　　　95年度上訴字第4311號
上　訴　人　臺灣基隆地方法院檢察署檢察官
被　　　告　乙○○
上列上訴人因被告誣告案件，不服臺灣基隆地方法院95年度訴字
第678號，中華民國95年10月25日第一審判決（起訴案號：臺灣
基隆地方法院檢察署94年度偵字第4296號），提起上訴，本院判
決如下：
    主  文
上訴駁回。
    理  由
一、公訴意旨略以：被告乙○○曾因故向基隆市警察局第三分局
    暖暖派出所報案，因該派出所處理結果令被告不滿，被告竟
    基於意圖使告訴人即該派出所所長甲○○受懲戒處分之犯意
    ，於民國94年6 月18日，前往基隆市政府政風室（起訴書誤
    載為政風處），向該單位誣指：告訴人與當地不良份子掛勾
    ，利用基隆礦工醫院後方民宅開設賭場並有插股，且經常至
    轄區內位於暖暖消防分隊附近一家卡拉OK店逗留，並召喚大
    陸妹玩樂，且被告對外表示其係以新臺幣（下同）30萬元之
    代價，始由副主管之職晉升為主管等情事，嗣經基隆市政府
    政風室函送內政部警政署，由該署函轉基隆市警察局督察室
    調查結果，認為上述檢舉內容均屬不實，因認被告涉犯刑法
    第169條第1項之誣告罪嫌。
二、按犯罪事實應依證據認定之，無證據不得認定犯罪事實；不
    能證明被告犯罪者，應諭知無罪之判決，刑事訴訟法第154
    條第2項、第301條第1項定有明文。又所謂認定犯罪事實之
    證據，係指足以認定被告確有犯罪行為之積極證據而言，苟
    未能發現相當證據，或證據不足為不利於被告事實之認定時
    ，即應為有利於被告之認定，更不必有何有利之證據，亦不
    能以推測或擬制之方法，以為裁判基礎，最高法院29年度上
    字第3105號、40年度臺上字第86號、56年度臺上字第807號
    判例意旨可資參照。又「認定犯罪事實所憑之證據，雖不以
    直接證據為限，間接證據亦包括在內；然而無論直接或間接
    證據，其為訴訟上之證明，須於通常一般之人均不致有所懷
    疑，而得確信其為真實之程度者，始得據為有罪之認定，倘
    其證明尚未達到此一程度，而有合理之懷疑存在時，事實審
    法院復已就其心證上理由予以闡述，敘明其如何無從為有罪
    之確信，因而為無罪之判決，尚不得任意指為違法。」、「
    檢察官對於起訴之犯罪事實，應負提出證據及說服之實質舉
    證責任，倘其所提出之證據，不足為被告有罪之積極證明，
    或其指出之證明方法，無從說服法院以形成被告有罪之心證
    ，基於無罪推定之原則，自應為被告無罪判決之諭知。」、
    」，亦經最高法院著有76年臺上字第4986號、92年臺上字第
    128號判例意旨可參。另「誣告罪以意圖他人受刑事或懲戒
    處分為要件之一，若其所虛構之事實，在法律上不生刑事或
    懲戒處分之問題，即難論以誣告之罪。」、「誣告罪以意圖
    他人受刑事或懲戒處分，向該管公務員誣告為構成要件，故
    該項犯罪，不特須指出其具體事實，足以使人受刑事或懲戒
    處分，且須明知其為虛偽，具有故意構陷之情形始能成立，
    如對於事實有所誤認，即缺乏此種意思條件，自難令負誣告
    責任。」，最高法院亦著有22年上字第1976號、22年上字第
    3368號判例意旨可參。
三、訊據被告固坦承於94年6月18日，前往基隆市政府政風室，
    向該單位檢舉告訴人與暖暖派出所附近不良份子勾結，在基
    隆礦工醫院後方民宅開設賭場並有插股，且暖暖消防分隊附
    近一家卡拉OK店是管區綽號尿桶之人經營，有大陸妹坐檯，
    告訴人會到那邊找大陸妹飲酒坐樂，又告訴人對外表示其係
    以30萬元之代價，始由副主管之職晉升為主管等情事（見本
    院95年12月19日準備程序筆錄），然矢口否認有何誣告犯行
    ，辯稱伊係向基隆市政府政風室承辦人員王定國檢舉告訴人
    可能涉有不法，希望有關單位應加以調查，並無誣告告訴人
    之犯意等語。
四、檢察官認被告涉犯誣告之犯行，無非係以被告乙○○之陳述
    ，及告訴人之指述，暨證人王定國、何添福、劉統源、楊玉
    燕、何闕淑、高黃美雲、胡瑞雲、蔡謝金盆、陳蘭英之證詞
    ，及0000000000號電話之申租人資料及通聯紀錄、被告於基
    隆市警察局督察室之訪問紀錄、基隆市政府政風室94年6 月
    22日 (94)基府政二密字第200號函、內政部警政署94年7月5
    日警署字第0940086129號函、基隆市警察局督察室94年7月8
    日簽呈基隆市警察局案件調查報告表基隆市警察局督察室94
    年7月16臨檢紀錄表、基隆市警察局督察室94年7月19日臨檢
    紀錄表為據。
五、如前述被告坦承曾向基隆市政府政風室檢舉告訴人涉有上開
    不法情事，且證人王定國亦證稱被告確向基隆市政府政風室
    檢舉告訴人涉有上開不法情事等情（見偵查卷第117、118頁
    ），而基隆市政府政風室亦曾函送內政部警政署，再由該署
    函轉基隆市警察局督察室調查結果，並未發現告訴人有被告
    檢舉之上開不法情事，此有證人何添福、劉統源、楊玉燕、
    何闕淑、高黃美雲、胡瑞雲、蔡謝金盆、陳蘭英之證詞，及
    0000000000號電話之申租人資料及通聯紀錄、被告於基隆市
    警察局督察室之訪問紀錄、基隆市政府政風室94年6月22 日
    (94)基府政二密字第200號函、內政部警政署94年7月5日警
    署字第0940086129號函、基隆市警察局督察室94年7月8日簽
    呈基隆市警察局案件調查報告表基隆市警察局督察室94 年7
    月16臨檢紀錄表、基隆市警察局督察室94年7月19日臨檢紀
    錄表可證。因此本件被告有無犯檢察官起訴之誣告犯行，自
    應先審查基隆市政府政風室是否為刑法第169條之「該管公
    務員」，若屬肯定，則進一步審查被告檢舉之內容，是否足
    以讓告訴人受懲戒處分，若仍屬肯定，則應再調查卷內證據
    是否足資證明被告確有誣告犯意，但若屬否定時，自應諭知
    被告無罪之判決。
六、經查：
  (1)按法務部為掌理全國政風業務之主管機關﹔各機關政風人員
    應秉承機關長官之命，依法辦理政風業務，並兼受上級政風
    機構之指揮監督﹔各政風人員之考績、考核及獎懲事項，由
    法務部分別適用有關法規辦理，政風機構人員設置條例第3
    條、第10條及該條例施行細則第15條分別定有明文。另「基
    隆巿警察局隸屬基隆巿政府，掌理警衛實施事項，兼受內政
    部警政署之指揮、監督。並設置局長一人，承巿長之命，綜
    理局務，並指揮監督所屬機構及員警」，基隆市警察局組織
    規程第2條及第3條定有明文，則基隆市政府與基隆市警察局
    之間具有行政上之隸屬及監督關係。又基隆市政府政風室對
    於受理之檢舉案件，涉有刑責者，移送檢察機關或司法調查
    機關依法處理；涉有行政責任者，依有關規定作行政處理；
    查非事實者，予以澄清，亦為政風機構人員設置條例施行細
    則第6條第3項第3款所規定。準此足見，基隆市政府政風室
    受理被告檢舉告訴人涉及上開不法情事時，基隆市政府政風
    室自有逕行調查或移轉相關單位調查，告訴人有無涉及上開
    不法情事之權限，因此基隆市政府政風室，自該當於刑法第
    169條第1項所定之「該管公務員」無訛。
  (2)查告訴人為基隆市警察局第3分局暖暖派出所之主管，此有
    基隆市警察局93年3月29日基警人字第093000800615號令影
    本附卷可參（見偵查卷第35頁），因此告訴人係依法派任之
    公務員無誤。而公務員服務法第5條明定「公務員應誠實清
    廉，謹慎勤勉，不得有驕恣貪惰，奢侈放蕩，及冶遊賭博，
    吸食菸毒等，足以損失名譽之行為。」，另公務員懲戒法第
    2條亦規定公務員有「違法」、「廢弛職務或其他失職行為
    」時，應受懲戒。從而被告檢舉告訴人涉有「與暖暖派出所
    附近不良份子勾結，在基隆礦工醫院後方民宅開設賭場並有
    插股，且暖暖消防分隊附近一家卡拉OK店是管區綽號尿桶之
    人經營，有大陸妹坐檯，告訴人會到那邊找大陸妹飲酒坐樂
    」等情，自已足使告訴人受有懲戒處分之虞。而觀諸證人
    即基隆市警察局督察室承辦人員何添福接受檢察官訊問時業
    已證稱：被告向基隆市政府政風室檢舉後，基隆市政府政風
    室交予警政署，再由警政署轉基隆市警察局督察室處理，伊
    自被告處得知賭場之地點為基隆市○○路49號29號等語（見
    偵查卷第137頁），而基隆市警察局督察室又確於94年7月16
    日18時許，前往基隆市○○路49號29號臨檢，查獲楊玉燕意
    圖營利以該屋為賭博場所，供何闕淑、高黃美雲、胡瑞雲、
    蔡謝金盆、賴玉桑、陳春淵等人賭博財物，嗣後楊玉燕經原
    審法院以94年度基簡字第1020號判處有期徒刑3月確定，此
    有基隆市警察局督察室94年7月16日18時臨檢紀錄表影本、
    楊玉燕於該案接受檢察官訊問之訊問筆錄影本、原審法院94
    年度基簡字第1020號刑事簡易判決及楊玉燕之本院被告前案
    紀錄表附卷可參，另證人楊玉燕就本案接受檢察官訊問時，
    亦稱其經營賭場被查獲之地點即在礦工醫院後方等語（見偵
    查卷第155頁）；證人劉統源接受檢察官訊問時，自承其
    綽號為尿桶，自91年1月1日起至94年10月18日止係暖暖派出
    所警員，基隆市○○路68號經營卡拉OK店，已經營一年多一
    直未掛招牌，至94年7、8月始掛招牌，該地點屬暖暖派出所
    管轄等語（見偵查卷第122、123頁），及證人陳蘭英接受檢
    察官訊問時，自承其確在基隆市○○路68號開一家卡拉OK
    店，僱有女廚師等語（見偵查卷第129、130頁）等情以觀，
    可見被告於94年6月18日，向基隆市政府政風室檢舉在基隆
    礦工醫院後方民宅開設賭場，且有一管區警員綽號為尿桶，
    暨暖暖消防分隊附近一家，已經營一年多但一直未掛招牌，
    且內有女性職員之卡拉OK店等情，均非虛構。儘管如前述並
    未發現告訴人有被告檢舉之上開於賭場插股及在卡拉OK店找
    大陸妹飲酒坐樂之不法情事，然徵之告訴人當時為上開二地
    點之管轄派出所（即暖暖派出所）之主管，竟然未曾發現轄
    區內有楊玉燕開設賭場，俟被告檢舉後始由基隆市警察局督
    察室查獲該賭場，及暖暖派出所之管區警員劉統源綽號為尿
    桶，而轄區內確有已經營一年多但一直未掛招牌之卡拉OK店
    ，且店內有女性職員，俟被告檢舉後該卡拉OK店始於94 年7
    、8月掛招牌等情形，因此讓居住於基隆市○○區○○街之
    被告，心生身為暖暖派出所主管之告訴人是否涉及上開不法
    情事之誤會，尚屬合理，蓋被告為一普通民眾，已能知悉暖
    暖派出所轄區內有人開設賭場等不法事宜，身為暖暖派出所
    主管之告訴人竟然無法查知，難免讓民眾有所疑問。是被告
    所稱其並無誣告犯意之辯解，尚難認係事後卸責之詞，應非
    不可採。況再參酌被告向基隆市政府政風室檢舉告訴人涉及
    不法時，被告係親自到基隆市政府政風室檢舉，並留下其手
    機號碼，此有基隆市政府政風室94年11月10日（94）基府政
    三字第2163號函附卷可稽（見偵查卷第60頁），可見被告檢
    舉時並未隱匿其身分，而依常理而言，若被告當時確存有誣
    告告訴人之犯意，應會隱匿其身分，以避免案發後遭告訴人
    訴追，但被告確未曾隱匿其身分，即向基隆市政府政風室反
    應暖暖派出所轄區內有賭場等不法情事，準此可推知，被告
    當時應係對告訴人有所誤解，始向基隆市政府政風室檢舉，
    並無誣告之犯意，從而，被告所稱其並無誣告犯意之辯解，
    尚屬可採。
  (3)如前述被告固亦曾向基隆市政府政風室檢舉「告訴人對外表
    示其係以30萬元之代價，始由副主管之職晉升為主管」等情
    事，且告訴人亦否認其「係以30萬元之代價，始由副主管之
    職晉升為主管」等情，然告訴人能否由副主管晉升為主管，
    此權責在於告訴人之長官，並非告訴人所能自行決定，因此
    被告向基隆市政府政風室檢舉「告訴人對外表示其係以30萬
    元之代價，始由副主管之職晉升為主管」等情事，無論如何
    均不足以讓告訴人受懲戒處分，準此足見，被告此部份行為
    ，不該當於刑法第169條誣告罪之構成要件，被告此部份行
    為，自無成立誣告罪餘地。
七、綜上所述，本件關於被告所涉於94年6月18日，向基隆市政
    府政風室檢舉「告訴人與暖暖派出所附近不良份子勾結，在
    基隆礦工醫院後方民宅開設賭場並有插股，且暖暖消防分隊
    附近一家卡拉OK店是管區綽號尿桶之人經營，有大陸妹坐檯
    ，告訴人會到那邊找大陸妹飲酒坐樂」部分之誣告犯罪證明
    ，尚未達於通常一般之人均不致有所懷疑，而得確信其為真
    實之程度，殊屬無從為有罪之確信，此外，復查無其他積極
    證據足資證明被告有檢察官所指之誣告犯意，應認不能證明
    被告犯誣告罪；另本件關於被告所涉於94年6月18日，向基
    隆市政府政風室檢舉「告訴人對外表示其係以30萬元之代價
    ，始由副主管之職晉升為主管」部分之誣告犯行，則因被告
    此部份行為，不該當於刑法第169條誣告罪之構成要件，自
    應認被告不成立誣告罪。
八、原審以基隆市政府政風室，並非刑法第169條第1項所定之「
    該管公務員」，而諭知被告無罪，雖與本院認定被告無罪之
    理由不同，但因結果並無二致，仍應予維持。檢察官上訴意
    旨略以被告確有誣告犯意，指摘原判決不當，請求撤銷原判
    決改判等語，非有理由，應予駁回。
據上論斷，應依刑事訴訟法第368條，判決如主文。
本案經檢察官陳玉珍到庭執行職務。
中　　華　　民　　國　　96　　年　　5 　　月　　31　　日
　　　　　　　　　刑事第十庭審判長法　官  楊炳禎
　　　　　　　　　　　　　　　    法　官  李春地
　　　　　　　 　 　　　　　　　　法　官  黃俊明
以上正本證明與原本無異。
如不服本判決，應於收受送達後十日內向本院提出上訴書狀，其
未敘述上訴之理由者並得於提起上訴後十日內向本院補提理由書
（均須按他造當事人之人數附繕本）。
                                  書記官  廖婷璇
中　　華　　民　　國　　96　　年　　5 　　月　　31　　日
